最高法院刑事判決　　　　　　九十六年度台上字第三○六九號
上　訴　人　甲○○
　　　　　　　　　　10號
選任辯護人　陳建勛律師
上列上訴人因違反槍砲彈藥刀械管制條例等罪案件，不服台灣高
等法院台中分院中華民國九十三年十一月三日第二審判決（九十
三年度上訴字第一四０三號，起訴案號：台灣台中地方法院檢察
署九十二年度偵字第一二三四四號），提起上訴，本院判決如下
：
   主  文
原判決關於甲○○部分撤銷，發回台灣高等法院台中分院。
    理  由
本件原判決認定：上訴人甲○○基於乘他人急迫貸以金錢，而取
得與原本顯不相當之重利為常業之犯意，自民國九十年八月間起
至九十二年六月間止，以分發名片、透過友人介紹、或印發貸款
廣告方式，乘人急迫需借款週轉之際，招攬不特定人向其借款，
並要求借款人必須簽發票面金額超過借款金額三倍以上之本票及
借據，並交付身分證或駕照為擔保，而向如原判決（下同）附表
一之借款人收取如附表一所示之與原本顯不相當之利息，以此方
式經營地下錢莊，牟取重利，並以之為常業。且自九十一年七月
間起，以每月薪資新台幣（下同）四萬五千元，僱用與其有犯意
聯絡及行為分擔之廖志宏（業經判刑確定），向借款人收取利息
，上訴人與廖志宏以此方式，先後借款予如附表一所示之人（詳
細之借款人、借款時間、借款金額、約定利率、已收取之利息、
借款人簽發之本票、借據等均如附表一所示）。上訴人又明知槍
械、子彈係政府明令管制之物品，未經許可不得擅自持有，竟於
九十一年五、六月間，以三十萬元之代價向李永益（於九十一年
十月二十九日死亡），受讓均具有殺傷力，如附表四所示之巴西
ＴＡＵＲＵＳ廠製制式半自動手槍一枝（槍枝管制編號：000
0000000、含彈匣一個）、仿ＢＥＲＥＴＴＡ廠半自動手
槍製造之改造手槍一枝（槍枝管制編號：0000000000
、含彈匣四個）、制式九ｍｍ子彈九十一顆，而未經許可，持有
上開槍、彈，並藏放於台中縣大肚鄉○○村○○路四十三巷十號
住處。嗣於九十二年六月十七日晚間八時許，為警於其上開住處
查獲如附表四編號一所示之槍、彈，又於廖志宏台中縣大肚鄉○
○村○○路一六四巷四弄十四號居所查扣如附表一、二所示之借
款人所簽發之借據及本票，及如附表三所示供上訴人、廖志宏經
營地下錢莊之帳冊一本、名片一盒。復於九十三年一月九日十四
時許，經警在台中縣大肚鄉○○村○○路四十三巷十號上訴人住
處，查獲如附表四編號二所示之槍、彈等情。因而撤銷第一審關
於上訴人部分之科刑判決，改判仍論上訴人以共同以乘他人急迫
貸以金錢，而取得與原本顯不相當之重利為常業罪，處有期徒刑
壹年陸月；又未經許可，持有手槍罪，處有期徒刑伍年拾月，併
科罰金新台幣拾伍萬元。並定其應執行之刑為有期徒刑柒年，併
科罰金新台幣拾伍萬元。罰金部分並諭知如易服勞役之折算標準
，及分別為相關從刑之宣告。固非無見。
惟查：（一）證據雖已調查，而其內容尚未明瞭者，即與未經調
查無異，如遽行判決，仍屬應於審判期日調查之證據未予調查之
違背法令。原判決採用內政部警政署刑事警察局九十二年八月二
十一日刑鑑字第○九二○一一四九四○號，及九十三年二月二日
刑鑑字第○九三○○一二八四○號槍彈鑑定書為證據，而認本件
查獲之槍枝、子彈均具殺傷力；並於判決書附表四編號１載稱：
子彈二十三顆，其中八顆鑑驗時已經試射擊發而不具子彈完整結
構，已非違禁物，僅宣告沒收十五顆（指九十二年六月十七日查
獲部分）；於判決理由三亦為相同之說明（原判決第十頁第十、
十一、十五、十六行）。惟查上開內政部警政署刑事警察局九十
二年八月二十一日刑鑑字第○九二○一一四九四○號槍彈鑑定書
，雖於第四頁記載：「試射八顆，子彈外觀形式如照片七至十二
。」然依所附照片七、九、十一所顯示，其試射之子彈，只有六
顆（九十二年度偵字第一二三四四號卷一第一二二、一二六、一
二七頁），二者不相一致，究試射子彈為六顆或八顆？即屬不明
，此攸關應宣告沒收子彈之數量，即應予查究明白。原審對此未
予釐清究明，遽行判決，有調查職責未盡之違背法令。（二）有
罪判決書記載之事實，為判斷其適用法令當否之準據，法院應將
依職權認定與論罪科刑有關之事項，翔實記載，然後於理由內逐
一說明其憑以認定之證據，並使事實認定與理由說明，互相適合
，方為合法。倘若事實認定與理由說明，不相一致，或事實或理
由之記載，前後齟齬，按諸刑事訴訟法第三百七十九條第十四款
後段規定，均屬判決理由矛盾之當然違背法令。又有罪判決所憑
之證據及其說明理由須與卷內之證據資料相適合，否則亦屬證據
上之理由矛盾。原判決於附表一就上訴人常業重利罪之借款人、
借款時間、借款金額、約定利率、已收取之利息、借款人簽發之
本票、借據等而為記載，該附表即屬判決事實之一部分，而該附
表中就借款人簽發之本票金額及實際借款金額於同一欄位併列，
然其編號１、３、４、５、９、１０、１７－３、２２、２４、
２５、２６、３１、３２、３３各欄僅有一次之金額記載，則該
金額究係借款金額或本票金額？已屬不明；又編號３、１６、１
８、２１、３０部分就已收取之利息欄均空白未為記載，此部分
究有無已收取之利息？其事實亦欠明確。又原判決於理由說明：
採如附表一所示之借款人於警詢及偵查中之證述，資為認定上訴
人有常業重利罪事實之證據（原判決第四頁第十、十一行）；並
以附表一編號９之林朝宗已於警詢中證稱：伊向上訴人借款十五
萬元，如借款一萬元，十日為一期利息五百元，以此類推共付甲
○○十八萬元左右等語（原判決第七頁倒數第三至五行）。然依
卷內資料，林朝宗於警詢中係稱：共付給上訴人利息十八萬元左
右云云（九十二年度偵字第一二三四四號卷一第九十九頁背面）
。惟附表一編號９則記載林朝宗借款為九萬元及六萬元，已收取
利息三萬元，前後已有齟齬。另卷查卓秀春於警詢中陳稱：借款
二十四萬元，或稱共借七十二萬元；於偵查中證以：借款二十三
萬元云云（同上卷一第九十五頁、卷二第十一頁），然附表一編
號２認定卓秀春之借款總額為二十四萬元；林清地雖於偵查中謂
：借款二十四萬元；惟於警詢中則稱：借款四十四萬元云云（同
上卷一第十九頁、卷二第十一頁），然附表一編號３認定林清地
借款金額（或本票金額）為二十四萬元；林依琪於警詢中陳稱：
於九十二年四月二十日借四萬元，先扣利息六千元，嗣於五月初
即還四萬六千元，而於九十二年五月十六日又借四萬元，已付利
息一萬八千元等語（同上卷一第七十五、七十六頁），然附表一
編號１１僅記載林依琪於九十二年五月十六日借款四萬元，且未
認定林依琪預扣及給付利息之金額；陳素珍於警詢中陳以：於九
十一年六月初及八月中分別借款二十萬元、十三萬元，共還九十
三萬三千元；於偵查中證謂：共借款三十三萬元，開三倍的本票
云云（同上卷一第七十九、八十、一○八頁、卷二第四十一、四
十三頁），然附表一編號２３僅載陳素珍借款金額為二十萬元及
預扣利息二萬元；葉月昭於偵查中證稱：借款十萬元，開三十萬
元的本票等語（同上卷二第四十四頁），然附表一編號３１則認
定葉月昭借款五次總額（或本票金額）為一百零八萬元；簡志昌
於偵查中證以：借兩次，一次九萬元，一次三萬元云云（同上卷
二第四十四頁），然附表一編號３３則認簡志昌借款總額（或本
票金額）為九萬元等情。其所認事實核與卷內資料不相符合，亦
有證據上理由矛盾之違背法令。（三）裁判確定前犯數罪者，併
合處罰之。數罪併罰，經宣告多數沒收者，併執行之。刑法第五
十條、第五十一條第九款定有明文。原判決論上訴人以常業重利
罪及未經許可持有手槍罪，而分別宣告其罪刑，於常業重利罪部
分，並諭知扣案之附表三所示之物沒收；於未經許可持有手槍罪
部分，並諭知扣案之附表四所示之物沒收。然於定應執行刑時，
僅擇一宣告扣案之附表四所示之物應執行沒收，併有疏誤。以上
或為上訴意旨所指摘，或為本院得依職權調查之事項，應認原判
決有撤銷發回之原因。基於審判不可分原則，原判決不另為無罪
諭知部分，應併予發回。
據上論結，應依刑事訴訟法第三百九十七條、第四百零一條，判
決如主文。
中　　華　　民　　國　九十六　年　　六　　月　　八　　日
                      最高法院刑事第五庭
                          審判長法官  邵　燕　玲
                                法官  張　清　埤
                                法官  陳　世　雄
                                法官  蔡　國　在
                                法官  王　居　財
      本件正本證明與原本無異
                                      書  記  官
中　　華　　民　　國　九十六　年　　六　　月　 十三 　日
                                                  Ａ
